臺灣新北地方法院刑事判決
111年度易字第409號
公  訴  人  臺灣新北地方檢察署檢察官
被      告  李彥華



上列被告因詐欺案件，經檢察官提起公訴（110年度偵字第7468
號、第7474號），本院判決如下：
    主  文
李彥華幫助犯洗錢未遂罪，處有期徒刑參月，併科罰金新臺幣伍
仟元，罰金如易服勞役，以新臺幣壹仟元折算壹日。
    事  實
一、李彥華知道如果將自己的個人金融機構帳戶交給陌生人使用
    ，可能會被拿去當作詐欺集團詐騙他人財物的人頭帳戶，並
    且使詐欺集團可以利用人頭帳戶領取詐欺犯罪所得，隱匿款
    項的去向（即所謂的「洗錢」），竟仍基於幫助詐欺取財以
    及幫助洗錢的不確定故意，於民國109年11月14日20時50分
    許，在新北市樹林區樹新路統一超商樹新門市，將其申辦之
    中華郵政股份有限公司帳號00000000000000號帳戶（下稱郵
    局帳戶）之提款卡，以店到店之方式，寄送給不認識的陌生
    人，並以通訊軟體LINE將提款卡密碼告知對方。該人所屬的
    詐欺集團取得上開提款卡及密碼後，即意圖為自己不法之所
    有，基於詐欺取財及洗錢的犯意，㈠於109年11月17日21時51
    分許，撥打電話向黃竫玟佯稱：因先前透由APP訂購咖啡的
    刷卡記錄有問題，將造成超額扣繳，須操作網路銀行始能取
    消訂單云云，致黃竫玟陷於錯誤，而依指示於同日22時29分
    許，匯款新臺幣（下同）5萬9,963元至上開郵局帳戶；㈡於1
    09年11月17日21時43分許，撥打電話向吳柏叡佯稱：其信用
    卡遭飯店誤刷，須配合轉帳作業程序取消交易云云，致吳柏
    叡陷於錯誤，而依指示於同日22時30分許，匯款4萬9,987元
    至上開郵局帳戶。幸好上開詐欺款項均經中華郵政股份有限
    公司圈存凍結，該詐欺集團未能成功提領，上開贓款的去向
    也未遭隱匿。
二、案經黃竫玟、吳柏叡分別訴由臺北市政府警察局松山分局、
    臺北市政府警察局中正第二分局轉由雲林縣警察局虎尾分局
    報告臺灣新北地方檢察署檢察官偵查起訴。
    理  由
壹、證據能力部分：
    按被告以外之人於審判外之陳述，雖不符刑事訴訟法第159
    條之1至第159條之4之規定，而經當事人於審判程序同意作
    為證據，法院審酌該言詞陳述或書面陳述作成時之情況，認
    為適當者，亦得為證據。當事人、代理人或辯護人於法院調
    查證據時，知有刑事訴訟法第159條第1項不得為證據之情形
    ，而未於言詞辯論終結前聲明異議者，視為有前項之同意，
    刑事訴訟法第159條之5定有明文。查本判決所引用被告以外
    之人於審判外作成之相關供述證據，雖屬傳聞證據，惟公訴
    人、被告李彥華於本院準備程序、審判期日均未對證據能力
    有所爭執，亦未於言詞辯論終結前聲明異議，本院審酌上開
    證據資料製作時之情況，尚無違法不當及證明力明顯過低之
    瑕疵，亦認為以之作為證據應屬適當，故認前揭證據資料均
    有證據能力。又本判決其餘所引用之非供述證據，查無違反
    法定程序取得之情形，亦均認具證據能力。
貳、實體理由部分：
一、被告雖然承認有於上開時間、地點將其郵局帳戶的提款卡寄
    給陌生人，並以通訊軟體LINE告知對方提款卡密碼，但是否
    認犯罪，辯稱：我是因為要辦理勞保貸款才會將提款卡寄給
    對方，對方說要看我的錢是否真的有匯入帳戶內，經過不知
    道多久，有人跟我說我可能被騙了，我才去新樹派出所報案
    ，我去報案的時候有提供資料給警察等語。　　
二、本院認為被告有罪之理由：
  ㈠可以確定的事實：
　　被告於109年11月14日20時50分許，在新北市樹林區樹新路
    統一超商樹新門市，將其申辦之郵局帳戶的提款卡，以店到
    店之方式，寄送給不認識的陌生人，並以通訊軟體LINE將提
    款卡密碼告知對方。該人所屬的詐欺集團取得上開提款卡及
    密碼後，即意圖為自己不法之所有，基於詐欺取財以及洗錢
    的犯意，於109年11月17日21時51分許，撥打電話向黃竫玟
    佯稱：因先前透由APP訂購咖啡的刷卡記錄有問題，將造成
    超額扣繳，須操作網路銀行始能取消訂單云云，致黃竫玟陷
    於錯誤，而依指示於同日22時29分許，匯款5萬9,963元至上
    開郵局帳戶；另於109年11月17日21時43分許，撥打電話向
    吳柏叡佯稱：其信用卡遭飯店誤刷，須配合轉帳作業程序取
    消交易云云，致吳柏叡陷於錯誤，而依指示於同日22時30分
    許，匯款4萬9,987元至上開郵局帳戶。幸好上開詐欺款項馬
    上經中華郵政股份有限公司圈存凍結，該詐欺集團未能成功
    提領而未能隱匿上開贓款的去向等事實，被告都承認且不爭
    執，並有證人即告訴人黃竫玟、吳柏叡於警詢中的指述、被
    告郵局帳戶之客戶基本資料與交易明細、被告提出之統一超
    商代收款專用繳款證明、告訴人黃竫玟提出之轉帳交易明細
    、手機通話紀綠擷圖、告訴人吳柏叡提出之台新銀行帳號、
    轉帳交易明細擷圖等證據可以佐證（110年度偵字第7468號
    卷第77至98頁、第53頁、第51頁、110年度偵字第7474號卷
    第49至51頁），可以明確認定。因此，被告確實將其郵局帳
    戶提款卡交給陌生人使用，並且成為詐欺集團用來收受詐欺
    款項及洗錢的人頭帳戶。　
  ㈡刑事案件舉證責任的分配：
　　我國目前刑事訴訟制度之下，被告享有無罪推定原則之保護
    ，不需積極證明自己無罪，而應該由檢察官想辦法向法院證
    明被告有罪，如果檢察官所提出之證據不足以說服法院，使
    法院確信被告有罪，法院即應判決被告無罪，這是現代刑事
    訴訟的基本原則，本無需多言。但是在特殊情況下，被告仍
    然應該要負擔一定的證明責任，最高法院100年度台上字第6
    294號判決說得很清楚：「於訴訟進行過程中，因檢察官之
    舉證，致被告將受不利益之判斷時，被告為主張犯罪構成要
    件事實不存在而提出某項有利於己之事實時，始需就其主張
    提出或聲請法院調查證據，然僅以證明該有利事實可能存在
    ，而動搖法院因檢察官之舉證對被告所形成之不利心證為已
    足，並無說服使法院確信該有利事實存在之必要。」也就是
    說，當單獨觀察檢察官所提出之證據，已經足以證明被告之
    犯罪事實時，被告如果要推翻這樣的認定，就必須指出有利
    於自己的證明方法，讓法院認為被告所主張的有利事實可能
    存在，否則就只能承擔法院對其不利的認定。依照上開說明
    ，本案在探究的順序上，首先應該先看檢察官所提出之證據
    ，是否足以認定被告犯罪，如果夠，那再來看被告所主張的
    事實，是否能夠證明到足以使法院有罪心證動搖的程度。
  ㈢檢察官的舉證已經足夠：
　　依照檢察官的舉證，已經可以確定被告是自己將郵局帳戶的
    提款卡寄給陌生人，並且告知對方提款卡密碼，讓對方得以
    自由使用提款卡提領帳戶內的所有款項。而且，依照交易明
    細來看，被告交給對方的是一個裡面沒有什麼錢的空帳戶，
    換句話說，被告並沒有承受款項被領走的風險，無從損失。
    而依照常理，一個人並不會平白無故將自己的空帳戶交給陌
    生人，會這樣做的人，通常就是與對方講好，要把自己的帳
    戶當成人頭帳戶讓對方使用，而這種事通常與財產犯罪脫不
    了關係。再加上對被告來說，對方是個完全不認識的陌生人
    ，並沒有任何信賴基礎，就算對方把被告的帳戶拿去當成詐
    欺集團的人頭帳戶，被告也無法控制，只能任其發生。因此
    ，除非被告能提出其他交付帳戶的正當理由，否則應該認為
    被告在交付帳戶給陌生人的時候，主觀上就已經接受了將帳
    戶交給陌生人後所可能發生的相關後果，其中就包括成為犯
    罪者的人頭帳戶。從而，光從檢察官的舉證來看，已經足以
    讓本院認為被告是基於幫助詐欺、幫助洗錢的不確定故意，
    而交付自己的郵局帳戶提款卡、密碼給對方。
  ㈣被告的舉證不足：
　　1.被告雖然辯稱他是因為辦理貸款被騙，才會交付帳戶給對
      方等語，而這樣的抗辯如果能夠證明「可能是真的」，確
      實可以推翻檢察官的舉證，讓法院做出對被告有利的判決
      。但是，除了被告口頭陳述以外，被告沒有辦法提出任何
      客觀證據證明他所說的事情是存在的，法院自然不可能因
      為被告這麼說，就這麼認定，否則就等於對於證據裁判原
      則的棄守。
　　2.被告雖然說他有去新樹派出所報警，並且提供資料給警察
      ，但本院向新北市政府警察局新莊分局以及其轄下之新樹
      派出所函詢結果，均表示被告並未曾至新北市政府警察局
      新莊分局新樹派出所報案，亦未製作筆錄及提供相關資料
      ，此有新北市政府警察局新莊分局111年7月21日新北警莊
      刑字第1114058374號函在卷可參（本院易字卷第85頁），
      足見被告說他有去報案一節，是不可信的。
　　3.再者，當檢察官要求被告提出相關通訊軟體的對話紀錄時
      ，被告說他已經刪除了，「因為想說辦不過了，就刪掉」
      等語（110年度偵字第7468號卷第64頁），但是奇怪的是
      ，被告的郵局帳戶是交給對方「辦理貸款」，當被告發覺
      辦不過的時候，應該就是被告發現這是一場騙局的時候，
      照理來說被告應該會保留相關通訊紀錄作為日後檢警調查
      的證據，怎麼會反而把這麼重要的證據刪除呢？這點極度
      不合常理，很難讓人相信被告所說辦理貸款的事情是真的
      。
　　4.最後，被告雖然有在111年11月28日撥打政府165專線報案
      稱對方假借銀行貸款騙取自己的金融卡等語，有165開案
      紀錄在卷可查（本院易字卷第87至89頁），但是被告報案
      的時間距離其交付提款卡給對方已經相隔2個禮拜，這跟
      被告在偵查中說他是在交付帳戶過後3、4天就去報案的情
      形不符（110年度偵字第7468號卷第64頁），況且，被告
      的郵局帳戶早在109年11月18日就已經成為警示帳戶而無
      法繼續使用，此有被告郵局交易紀錄可以稽核，所以被告
      應該早就知道自己的帳戶出了問題，卻還是一直到11月28
      日才撥打165專線報案，時間遲延甚多，不像是一發現自
      己被騙就馬上撥打165專線報案的樣子，與一般人驚覺自
      己受騙上當的反應很不一樣，難以讓本院相信被告是真的
      辦貸款被騙。
　　5.因此，不僅被告沒能提出任何客觀證據證明他所說辦理貸
      款被騙一事可能為真，反而卷內的相關資料所顯現的情形
      都與被告所說的情況不同。就算本院把被告的舉證責任降
      低到「有可能是真的」這樣的低門檻，被告的舉證都還是
      沒有辦法達到要求，本院自然無法做出對被告有利的認定
      。
  ㈤綜上，本件依照檢察官的舉證，可以讓本院認定被告是基於
    幫助詐欺、幫助洗錢的不確定故意，而將自己的郵局帳戶提
    款卡交出去。被告說他是因為辦貸款被騙，卻完全無法提出
    相關證明，所以無法認為有這回事。因此，本院認定被告有
    罪，予以論罪科刑。
三、論罪科刑：
　㈠罪名：
　　1.被告將自己的郵局帳戶交給他人，使詐欺集團可以用來當
      成人頭帳戶，成功騙取告訴人2人的財物，讓告訴人2人將
      款項匯入詐欺集團所掌控的人頭帳戶中，詐欺集團的詐欺
      取財犯行已經成功既遂，因此被告的行為，是犯刑法第30
      條第1項、第339條第1項之幫助詐欺取財罪。
　　2.被告把自己的郵局帳戶交給詐欺集團當成詐騙的人頭帳戶
      ，而詐欺集團本來是要利用人頭帳戶提領現金的方式，隱
      匿詐欺犯罪所得的去向，但是因為款項及時遭圈存凍結，
      而無法提領，贓款的去向並未遭到隱匿，就此部分，詐欺
      集團的洗錢行為僅止於未遂階段，因此，被告的行為，是
      犯刑法第30條第1項、洗錢防制法第14條第2項、第1項的
      幫助洗錢未遂罪。
　　3.起訴書雖然只認定被告是犯幫助詐欺取財未遂罪嫌，但檢
      察官另以補充理由書更正被告所犯罪名為幫助詐欺取財罪
      嫌、幫助洗錢未遂罪嫌（本院易字卷第11至13頁），而關
      於被告幫助洗錢的犯罪事實，與起訴書所載之幫助詐欺取
      財部分有想像競合的裁判上一罪關係（詳如後述），本來
      就受起訴效力所及，而為本院審判範圍的一部份。檢察官
      不僅以補充理由書更正起訴法條如上，本院也在審理時當
      庭告知被告起訴書以及補充理由書所載的各項罪名，讓被
      告進行充分的攻擊防禦（本院易字卷第107頁），因此本
      院自得依法論處被告上開幫助洗錢未遂之罪名，並且因為
      檢察官業已於事前更正起訴罪名，本院也不用再依照刑事
      訴訟法第300條的規定變更起訴法條。
　㈡罪數：
　  被告幫助詐欺集團對2名告訴人遂行詐欺取財以及洗錢未遂
    犯行，應論以2個幫助詐欺取財罪、2個幫助洗錢未遂罪。
  ㈢刑之減輕：
　　1.被告只是提供帳戶幫助詐欺集團詐欺與洗錢的人，並不是
      親自實施詐欺取財與洗錢行為的詐欺集團成員，刑法上的
      可責性較低，可依刑法第30條第2項之規定，就其所犯幫
      助詐欺取財罪、幫助洗錢未遂罪均減輕其刑。
　　2.被告幫助洗錢未遂部分，因為未發生犯罪所得之去向遭到
      隱匿的不法結果，犯罪所產生的實害較輕，不法性也隨之
      減低，可依刑法第25條第2項後段規定，就其幫助洗錢未
      遂罪減輕其刑，並依法遞減之。
　㈣競合：
　  被告以一個交付帳戶的行為，同時觸犯上開幫助詐欺取財罪
    及幫助洗錢未遂罪，為一行為觸犯數罪名的想像競合犯，應
    依刑法第55條規定，從較重之幫助洗錢未遂罪處斷。
  ㈤量刑：
　　審酌被告年近50，社會經驗實屬豐富，卻仍隨意將自己的郵
    局帳戶交付陌生人，容任他人隨意使用其帳戶，進而幫助詐
    欺集團對告訴人等實施詐欺取財以及洗錢之行為，幸好詐欺
    款項及時遭圈存凍結，而未造成終局損害，但被告的行為仍
    然是違法的，必須予以處罰，而被告犯後未能坦承所犯，犯
    後態度無法作為有利被告的量刑因素，並考量被告所交付的
    帳戶為1個，帳戶遭使用的時間不長，受害的被害人為2人，
    以及被告曾於103年間有酒後駕車之科刑紀錄，素行普通（
    詳卷附臺灣高等法院被告前案紀錄表），以及其國中肄業之
    智識程度、從事鐵工，需撫養母親之家庭生活狀況等一切情
    狀，量處如主文所示之刑，並諭知罰金如易服勞役之折算標
    準，以示懲戒。
四、沒收：
　　卷內並無證據證明被告有因本件犯行獲取相關犯罪所得，而
    被告帳戶內之詐欺款項，除已返還告訴人吳柏叡外，其餘剩
    餘款項均由中華郵政股份有限公司轉列為其他應付款，而將
    被告郵局帳戶結清銷戶，此有該公司110年8月12日儲字第11
    00217701號函在卷可查（110年度偵字第7468號卷第77頁）
    ，故被告也沒有保有本案詐欺所得款項，自無犯罪所得需要
    宣告沒收。另外，告訴人黃竫玟可向中華郵政股份有限公司
    申請發還其遭詐騙之款項，也併此說明。
據上論斷，應依刑事訴訟法第299條第1項前段，判決如主文。
本案經檢察官陳建良偵查起訴，由檢察官盧祐涵到庭執行職務。
中　　華　　民　　國　　111 　年　　9 　　月　　20　　日
                  刑事第十六庭審判長法  官  黃志中
　　　　　　　　　                  法  官  時瑋辰
　　　　　　　　　                  法　官  薛巧翊
上列正本證明與原本無異。
如不服本判決，應於判決送達後20日內敘明上訴理由，向本院提
出上訴狀 (應附繕本) ，上訴於臺灣高等法院。其未敘述上訴理
由者，應於上訴期間屆滿後20日內向本院補提理由書「切勿逕送
上級法院」。
                                    書記官　黃莉涵
中　　華　　民　　國　　111 　年　　9 　　月　　26　　日
附錄本案論罪科刑法條全文：
中華民國刑法第30條
（幫助犯及其處罰）
幫助他人實行犯罪行為者，為幫助犯。雖他人不知幫助之情者，
亦同。
幫助犯之處罰，得按正犯之刑減輕之。

中華民國刑法第339條
（普通詐欺罪）
意圖為自己或第三人不法之所有，以詐術使人將本人或第三人之
物交付者，處5年以下有期徒刑、拘役或科或併科50萬元以下罰
金。
以前項方法得財產上不法之利益或使第三人得之者，亦同。
前二項之未遂犯罰之。

洗錢防制法第2條
本法所稱洗錢，指下列行為：
一、意圖掩飾或隱匿特定犯罪所得來源，或使他人逃避刑事追訴
    ，而移轉或變更特定犯罪所得。
二、掩飾或隱匿特定犯罪所得之本質、來源、去向、所在、所有
    權、處分權或其他權益者。
三、收受、持有或使用他人之特定犯罪所得。

洗錢防制法第14條
有第二條各款所列洗錢行為者，處7年以下有期徒刑，併科新臺
幣5百萬元以下罰金。
前項之未遂犯罰之。
前二項情形，不得科以超過其特定犯罪所定最重本刑之刑。